臺灣彰化地方法院民事判決　99年度訴字第1014號
原　　　告　楊福
被　　　告　楊進
訴訟代理人　楊昌篙
複代理人　　楊立
被　　　告　周陳文慶
訴訟代理人　周清標
上列當事人間請求分割共有物事件，本院於民國100年6月17日言
詞辯論終結，判決如下：
    主      文
兩造共有坐落彰化縣溪湖鎮○○段第160地號、地目田、面積145
5平方公尺土地其分割方法：如附圖一所示160-A部分面積323平
方公尺分歸被告楊進取得，160-B部分面積819平方公尺分歸原告
取得，160-C部分面積313平方公尺分歸被告周陳文慶取得。
被告楊進應提出新台幣伍萬參仟伍佰肆拾陸元、被告周陳文慶應
提出新台幣參萬貳仟貳佰捌拾伍元，以補償原告新台幣捌萬伍仟
捌佰參拾壹元。
訴訟費用由原告負擔5分之3，由被告楊進、周陳文慶各負擔5分
之1。
    事實及理由
一、本件原告起訴主張：坐落彰化縣溪湖鎮○○段160地號土地
    、地目田、面積為1455平方公尺，為兩造所共有，兩造應有
    部分之比例原告5分之3、被告楊進及周陳文慶各5分之1。兩
    造就系爭土地並無因物之使用目的不能分割之情事，亦無訂
    有不分割之期限，迄無法達成協議分割方案。爰依民法第
    823、824條之規定，請求裁判分割系爭土地，分割方案即如
    附圖二（即溪湖地政事務所收件日期民國100年3月11日溪測
    土字308號土地複丈成果圖）所示，當初被告等在系爭土地
    上興建房屋時，原告要求其等鑑界後再行興建，但被告等並
    未鑑界，而原告亦不同意被告等在未分割系爭土地前即興建
    房屋之舉，因此原告希望依各共有人應有部分比例分割，縱
    被告等之建物超過其應有部分面積，被告等應拆除部分建物
    ，原告不願以金錢補償代替原物分割等情，並聲明：(一)兩造
    共有系爭土地其分割方法即如附圖二所示編號Ａ部分面積29
    1平方公尺分歸被告楊進取得，編號Ｂ部分面積873平方公尺
    分歸原告取得，編號Ｃ部分面積291平方公尺分歸被告周陳
    文慶取得。(二)訴訟費用由兩造依附表所示之應有部分比例負
    擔。
二、被告則以：主張依如附圖一（即溪湖地政事務所收件日期10
    0年4月7日溪測土字427號土地複丈成果圖）所示方案分割，
    至於分配超過應有部分比例可分配之面積，被告等願意依鑑
    價結果補償原告等情。並聲明如主文所示。
三、查原告主張坐落彰化縣溪湖鎮○○段160地號土地、地目田
    、面積為1455平方公尺，為兩造所共有，應有部分之比例原
    告5分之3、被告楊進及周陳文慶各5分之1等情，業據其提出
    土地登記謄本及地籍圖謄本為證，且為被告所不爭執，自堪
    信為真實。兩造間既無不分割之約定，亦無因物之使用目的
    不能分割之情形，惟就分割方法則不能獲致協議，從而，原
    告訴請分割系爭土地即無不合。
四、次按法院定分割方法時，必須考量兩造之利益、意願，由土
    地上建物現況、各共有人原使用位置、分割後各共有人分得
    土地之方整及利用價值，予以衡量；故裁判分割共有物，如
    採原物分割者，法院須斟酌共有物之性質及其經濟效用，作
    公平合理之分配，各共有人在分割前之使用狀況，亦應加以
    考量；又以原物為分配時，如共有人中有未受分配，或不能
    按其應有部分受分配者，得以金錢補償之，民法第824條第3
    項亦有明文。查系爭160地號土地上有如附圖三所示，原告
    所有編號C、E部分，被告楊進所有編號A、D部分之磚造平房
    及被告周陳文慶所有編號F、G、H部分之加強磚造、鋼架及
    木造之建物數棟等情，業經本院會同彰化縣溪湖地政事務所
    人員勘驗現場屬實，並製有勘驗筆錄及彰化縣溪湖地政事務
    所收件日期文號100年1月14日溪測土字第59號土地複丈成果
    圖附卷可稽，兩造均希望保留上開地上建物，如依附圖二所
    示原告主張之分割方案按原應有部分比例分配，則被告楊進
    及周陳文慶之現有建物均有部分將遭拆除之命運，拆除面積
    雖不大但將影響建物之完整使用，如依附圖一所示被告主張
    之分割方案，兩造之建物均可保留，且原告分配取得之土地
    僅短少54平方公尺，如以金錢補償之，其損失應屬不大，是
    依附圖一所示之分割方案，分割後各筆土地較為方整，有利
    日後土地利用，應足採用，乃爰判決如主文第一項所示。
五、再按法院裁判分割共有物，除應斟酌各共有人之利害關係，
    及共有物之性質外，尚應斟酌共有物之價格，倘共有人中有
    不能按其應有部分受分配，或所受分配之不動產，其價格不
    相當時，應認有民法第八百二十四條第三項之共有人中有不
    能按其應有部分分配之情形，法院即得命以金錢補償之。本
    件依附圖一所示方式分割，共有人並未按其應有部分受分配
    取得土地，原告減少54平方公尺、被告楊進增加32平方公尺
    、被告周陳文慶增加22平方公尺，可分配取得之面積各有增
    減，宜以金錢相互補償。經本院函請華聲企業發展鑑定顧問
    有限公司鑑定相互補償價額，其鑑定結果為：田中央路路線
    價位區為每坪6,000元、裡地價一區每坪5,000元、裡地價二
    區每坪4,950元，各共有人增減差額分析表：被告楊進增加
    53,546元、原告減少85,831元、被告周陳文慶增加32,285元
    等情，此有該公司100年5月9日華聲慈字第14847號不動產鑑
    定報告書在卷可考。本院審酌該份報告書係根據當地里鄰環
    境、交通情況、公共設施、使用現況、經濟發展程度及房地
    產交易現況等因素，及依據國際估價原則，成本法、市場比
    較法及土地開發分析法三種，並參考路線價估價法、地段率
    遞減率法、深度遞減法、平均法、預測原則、不動產市場資
    料、各項經營指標，再以最後之評估推定數為土地鑑定之價
    值，認其鑑定結果，堪予採信，故以此計算補償金額，即被
    告楊進應提出補償金53,546元、被告周陳文慶應提出補償金
    32,285元，原告則應受補償85,831元，尚屬妥適，乃爰判決
    如主文第二項所示。
六、末按因共有物分割、經界或其他性質上類似之事件涉訟，由
    敗訴當事人負擔訴訟費用顯失公平者，法院得酌量情形，命
    勝訴之當事人負擔其一部，民事訴訟法第八十條之一定有明
    文，故本件訴訟由勝訴之原告亦負擔一部分訴訟費用，併此
    敘明。
七、結論：原告之訴為有理由，依民事訴訟法第78條、第80條之
    1、第85條第1項但書，判決如主文。
中    華    民    國   100    年    6     月    30    日
                  民事第一庭    法  官  黃倩玲
以上正本係照原本作成。
如對判決上訴，應於判決送達後20日內向本院提出上訴狀。如委
任律師提起上訴者，應一併繳納上訴審裁判費。
中    華    民    國   100    年    6     月    30    日
                                書記官  黃幼華